【裁判字號】    89,上訴,1795
【裁判日期】    901016
【裁判案由】    偽造文書等
【裁判全文】
臺灣高等法院刑事判決                  八十九年度上訴字第一七九五號
    上  訴  人  臺灣板
    被      告  丁○○
                張謝美
                丙○○
                己○○
                庚○○
                乙○○
                丑○○
    共      同
    選任辯護人  林衍鋒
右上訴人因被告偽造文書等案件，不服臺灣板橋地方法院八十六年度訴字第二一九二
號中華民國八十九年二月二十五日第一審判決（起訴案號：臺灣板橋地方法院檢察署
八十六年偵字第二六０八號；移送併辦案號：同署八十六年偵字第二二五０五號、八
十六年偵緝字第一０九三號、八十六年偵字第七四三七號、八十六年偵字第二四七二
一號）提起上訴，本院判決如左：
    主      文
原判決關於丁○○部分撤銷。
丁○○連續意圖為自己不法之所有，以詐術使人將本人之物交付，處有期徒刑肆年陸
月。
其他上訴駁回。
    事      實
本院認定被告丁○○犯罪事實與第一審判決書記載之事實相同，共五會冒標金額計新
台幣肆仟貳佰柒拾萬零佰元，茲引用之。
    理      由
壹、撤銷改判（即被告丁○○）部分：
一、本揭事實，業據被告丁○○於偵查及審理中坦承不諱，核與被害人辛○○等五十
    六人分別於偵查中及辛○○、壬○之代理人黃柳喜久、廖月英、子○○、甲○○○、癸○○於原審審理時指述之情節相符，如第一審判決附表一至附表五所示之
    互助會會單、如附表六至附表十所示冒標明細表及債權債務明細表各五紙、普通
    債款明細表、被告丁○○之財務資料、八十五年繳稅申報資料各一份附卷可稽，
    被告丁○○犯行足以認定。
二、核被告丁○○所為係犯刑法第三百三十九條第一項之詐欺罪，其先後多次犯行，
    時間緊接，罪名相同，顯係基於概括犯意而反覆為之，為連續犯論以一罪，並加
    重其刑，其於各開標日以一詐欺行為，致使被冒名之活會會員、前次被冒標之會
    員及其他剩餘之活會會員陷於錯誤而交付會款，係一行為侵害數個法益，同時觸
    犯數詐欺罪名，為想像競合犯，應從一重之詐欺取財罪處斷。
三、原判決依法論處被告丁○○詐欺罪刑原無不當，但查被告丁○○利用召集民間互
    助會之方式，自八十三年六月起至八十五年十二月間以五個會，冒標金額共達四
    千二百七十多萬元，且迄未與被害人達成和解，賠償其損害，原審量處有期徒刑
    三年二月，顯然偏輕，公訴人上訴執此指摘原判決此部分不當，為有理由，應就
    丁○○部分撤銷，爰審酌被告丁○○之素行、智識程度、犯罪之動機、目的、手
    段、危害之程度及犯罪後之態度等一切情狀，量處有期徒刑肆年陸月，以資儆懲
    。
貳、駁回上訴（即被告戊○○○、丙○○、己○○、庚○○、乙○○、丑○○）部分
    ：
一、本案關於戊○○○、丙○○、己○○、庚○○、乙○○、丑○○部分經本院審理
    結果，認第一審判決被告戊○○○等人無罪，並無不當，應予維持，並引用第一
    審判決書記載之理由（見附件：第一審判決書）。
二、公訴人上訴意旨仍以被告丙○○為被告丁○○之子，同居一處，又收過會錢；被
    告乙○○任會首、張謝美為丁○○之配偶、己○○、庚○○為丁○○之女、丑○○為其媳婦，均分別參加以丁○○為會首之互助會，實難諉為不知云云為其理由
    ，但查苟無其他積極證據足以證明被告戊○○○等人與被告丁○○間有犯意連絡
    或行為分擔，尚不得僅以配偶、父子、父女關係即據以推定其等犯行。況經本院
    函台北市國稅局查覆己○○八十六年所得為薪資所得九萬零一百三十三元及九萬
    五千四百元，無其他所得；八十七年利息所得三千七百六十三元、薪資所得十二
    萬二千六百五十元，此外無所得；乙○○八十六年薪資十五萬元，尚可退稅八百
    六十六元；被告戊○○○八十六年利息所得六千二百九十元、二千三百五十九元
    、財產交易所得三萬六千八百八十五元；丙○○八十六年薪資所得二十一萬元、
    財產交易所得七萬七千六百八十五元；庚○○八十六年薪資所得七萬一千三百五
    十一元、十三萬八千二百三十一元，均無異常之收入，應認被告等所辯招會與彼
    等無關尚屬可信，又被告丙○○、乙○○二人經法務部調查局測謊鑑定，認為乙○○稱其未曾使用其父標會所得之金錢，及其父以其名義招會從未與其商議二事
    研判有說謊，認為丙○○稱：其未曾使用其父標會所得之金錢及未曾與其洽商起
    會事亦有說謊等情，此有法務部調查局鑑定通知書可稽，但查測謊鑑定係一般人
    在說謊時會產生遲疑、緊張、恐懼、不安等心理波動現象，乃利用測謊儀器將受
    測者之上開情緒波動反應情形加以紀錄，用以判別受測者所供述之真實性，倘受
    測者愈想壓抑其謊言所產生之情緒，在測謊儀器會愈產生明顯之情緒波動反應，
    反之則無此不實之波動反應，從而測謊結果，如就否認犯罪有不實之情緒撥波動
    反應，固得供審判決上之參酌，惟不得採為有罪判決之唯一依據。本件被告丙○○、乙○○既始終否認參與招會之事，共同被告丁○○亦堅稱其子女並無參與，
    此外，復查無積極證據足以證明被告戊○○○等人有共同詐欺之犯行，尚無證據
    足以證明犯罪，原判決諭知無罪，核無不當，公訴人上訴指摘為無理由，應予駁
    回。
據上論斷，應依刑事訴訟法第三百六十八條、第三百六十九條第一項前段、第三百六
十四條、第三百七十三條、第二百九十九條第一項前段，刑法第五十六條、第三百三
十九條第一項，罰金罰鍰提高標準條例第一條前段判決如主文。
本案經檢察官陳維練到庭執行職務。
中      華      民      國    九十      年      十      月     十六     日
                             臺灣高等法院刑事第一庭
                                  審判長法  官  李  相  助
                                        法  官  王  振  興
                                        法  官  蔡  光  治
右正本證明與原本無異。
檢察官如不服本判決應於收受送達後十日內向本院提出上訴書狀，其未敘述上訴之理
由者並得於提起上訴後十日內向本院補提理由書（均須按他造當事人之人數附繕本）
。
被告不得上訴。
                                        書記官  王  才  生
中      華      民      國    九十      年      十      月     十九     日
附錄：本案論罪科刑法條全文
刑法第三百三十九條第一項
意圖為自己或第三人不法之所有，以詐術使人將本人或第三人之物交付者，處五年以
下有期徒刑、拘役或科或併科一千元以下罰金。


司法院資訊處製作；財團法人民間司法改革基金會備份。
